【裁判字號】    95,勞再易,2
【裁判日期】    950619
【裁判案由】    給付退休金
【裁判全文】
臺灣高等法院臺南分院民事判決  95年度勞再易字第2號
再審原告    隆瀅工業股份有限公司
法定代理人  甲○○
再審被告    乙○○
上列當事人間請求給付退休金事件，再審原告對於中華民國95年
3月28日本院95年度勞上易字第4號確定判決提起再審之訴，本院
未經言詞辯論，判決如下：
    主  文
再審之訴駁回。
再審訴訟費用由再審原告負擔。
    事  實
甲、再審原告方面：
一、聲明：求為判決：(一)原確定判決（本院95年度勞上易字第4
    號)廢棄。(二)前開廢棄部分，再審被告在前審之上訴駁回。
二、陳述：
  (一)按勞動基準法第54條第1項規定：「勞工非有左列情形之一
    者，雇主不得強制其退休：一、年滿60歲者。二、心神喪失
    或身體殘廢不堪勝任工作者。」，即強制退休制度，乃雇主
    於一定條件成就時得片面請求勞工退休。又強制退休之發動
    權在雇主而非勞工，即勞工有勞動基準法第54條第1項各款
    之情形者，雇主得強制其退休，亦得不強制其退休，勞工不
    得片面為退休之意思表示而請求給付退休金，最高法院著有
    91年度台上字第1981號判決可供參照。
  (二)依證人鍾馥妃於前程序原審法院所證稱：「（問：本件原告
    離職的情形，妳清楚嗎？）原告當時是離職，他要求我幫他
    辦理離職」、「（問：原告當時是辦理離職，還是辦理退休
    ？）當時是辦理離職，他說他要領勞保退休金，所以我就幫
    他辦理」、「（問：原告離職是否因公司以原告屆齡為由，
    要求原告離職？）沒有」等語，足徵再審被告係主動離職，
    再審原告並無命其強制退休之意思。依前揭判決意旨，尚難
    僅以雇主對勞工所為退休之意思表示，未為反對之表示或同
    意，即發生強制退休之效力，再審原告既未強制再審被告退
    休，再審被告即不得請求再審原告給付退休金。原確定判決
    以再審被告之勞工保險申請表上既已明載退休字樣，足徵再
    審原告有命再審被告強制退休之意思云云，顯然違反上開最
    高法院91年度台上字第1981號判決意旨，構成適用法規顯有
    錯誤之再審事由，爰依民事訴訟法第496條第1項第1款規定
    ，提起本件再審之訴。
乙、再審被告方面：
    本件未經言詞辯論，無聲明、陳述可資記載。
丙、本院依職權調閱臺灣雲林地方法院94年度勞訴字第3號及本
    院95年度勞上易字第4號民事卷宗。
    理  由
一、本件再審原告係對於本院95年度勞上易字第4號民事確定判
    決，主張該判決有民事訴訟法第496條第1項第1款適用法規
    顯有錯誤之再審事由，向本院提起再審之訴，依同法第499
    條第1項之規定，專屬本院管轄；又再審原告係於95年3月30
    日收受本院95年度勞上易字第4號判決，有送達證書附於該
    卷宗可參，再審原告於同年4月25日具狀向本院提起再審之
    訴，未逾民事訴訟法第500條第1項所規定30日之不變期間，
    合先敘明。
二、經查：
  (一)本件再審原告係主張，再審被告於93年12月31日自被告離職
    ，係自請離職，已經證人鍾馥妃於原審證述甚詳，並非再審
    原告命其強制退休，依最高法院91年度台上字第1981號判決
    意旨，勞動基準法第54條第1項所規定之勞工強制退休發動
    權係在雇主而非勞工，再審原告既未命再審被告強制退休，
    原確定判決竟認再審原告有強制再審被告退休之意思，並依
    上開法文命其給付再審被告退休金，顯然違反最高法院上開
    判決意旨，有消極不適用法規之顯然錯誤之再審事由等語，
    乃提起本件再審之訴，求為廢棄前開確定，駁回再審被告在
    前程序之上訴等語。
  (二)按民事訴訟法第496條第1項第1款所謂適用法規顯有錯誤，
    係指法院就認定事實，適用法規顯然錯誤之情形；茍事實審
    法院依卷內所附之證據資料加以取捨、判斷，而為事實之認
    定，就令其認定事實有漏未斟酌證物、取捨證據失當或認定
    事實錯誤等情事，亦與適用法規有錯誤之再審事由有間；又
    所謂確定判決適用法規顯有錯誤，係指確定判決所適用之法
    規顯然不合於法律規定，或與司法院現尚有效之大法官會議
    之解釋，或與最高法院尚有效之判例顯然違反者而言；至於
    消極的不適用法規之情形雖亦包括在內，惟須消極的不適用
    法規顯然於判決之結果有影響者為限，且亦不包括漏未斟酌
    證據、取捨證據失當及認定事實錯誤之情形在內。司法院大
    法官會議作有釋字第177號解釋，最高法院亦著有60年度台
    再字第170號、63年度台上字第880號判例可資參照。
  (三)惟查：本院上開確定判決，係依據再審被告於前程序所提出
    之斗南郵局第30號存證信函暨回執、雲林縣勞資關係協會94
    年3月9日勞資協會字第9401062號函、及勞工保險退保申報
    表等書證之內容，並審酌再審被告之退休時間離春節甚近，
    即將領年終獎金、再審被告身體狀況良好，無自動退休原因
    等綜合考量，據以認定再審被告係由再審原告命其退休，而
    再審原告所舉證人鍾馥妃於前程序原審所為有利再審原告之
    證言（即再審被告係自動離職一節），則因證人與再審原告
    有僱傭關係難免有迴護再審原告之意，其證詞不能採信，綜
    合全辯論意旨，因而認定再審原告係命再審被告退休，並據
    此依勞動基準法第54條第1項、第55條第1項第2項規定，判
    命再審原告給付再審被告再給付退休金384,000元，此有判
    決書之記載可按（本院95年度勞上易字第4號判決，理由欄
    二、(二)、(三)，即判決第10及11頁）。
  (四)茲再審原告仍執陳詞主張，其並未命再審被告退休，再審被
    告係自請離職云云，核其主張，無非係原確定判決認定事實
    有錯誤之情事。依前揭說明，適用法規顯有錯誤並不包括取
    捨證據及認定事實錯誤之情形，是再審原告之前開主張，與
    民事訴訟法第496條第1項第1款所稱之適用法規顯有錯誤，
    尚屬有間，再審原告執此作為再審之事由，非有理由。
三、從而，再審原告依民事訴訟法第496條第1項第1款規定，提
    起本件再審之訴，求予廢棄原確定裁判，駁回再審被告在前
    程序之上訴，經核顯無理由，爰不經言詞辯論，逕以判決駁
    回之。
四、據上論結，本件再審之訴顯無再審理由，依民事訴訟法第50
    2條第2項、第78條，判決如主文。
中    華    民    國    95    年    6     月    19    日
                  民事第二庭    審判長法  官  丁振昌
                                      法  官  李文賢
                                      法  官  吳上康
上為正本係照原本作成。
不得上訴。
中    華    民    國    95    年    6     月    19    日
                                      書記官  易慧玲
                                                  Ｊ


司法院資訊處製作；財團法人民間司法改革基金會備份。
